【裁判字號】    89,台上,2583
【裁判日期】    890511
【裁判案由】    違反槍砲彈藥刀械管制條例
【裁判全文】
最高法院刑事判決                              八十九年度台上字第二五八三號
    上 訴 人  甲○○
右上訴人因違反槍砲彈藥刀械管制條例案件，不服台灣高等法院台南分院中華民國八
十七年十二月九日第二審判決（八十七年度上訴字第一五七三號，起訴案號：台灣嘉
義地方法院檢察署八十七年度偵字第三四六一號），提起上訴，本院判決如左：
    主  文
原判決撤銷，發回台灣高等法院台南分院。
    理  由
本件原判決認定上訴人甲○○於民國八十五年六月間在高雄市六合夜市購買玩具槍之
子彈彈殼二十八顆，並於八十七年二月底，未經許可在其嘉義市鎮一六○號之住
處，將沖天炮內之火藥拆集而持有之，復未經許可，以該火藥及友人綽號「志明」所
提供之鐵製彈頭為材料，改造成具殺傷力之子彈十八顆，不具殺傷力之彈頭一顆，嗣
於八十七年六月一日十七時許，經警在上址查獲，並扣得上開子彈、火藥（淨重四‧
○二公克）及供改造用之空彈殼九顆等情，因認第一審判決論處上訴人未經許可製造
子彈罪刑（累犯），為無不合，予以維持，駁回上訴人在第二審之上訴，固非無見。
惟查(一)上訴人於警訊中供承：「改造子彈是我因好奇而購買彈殼後，用沖天炮拆解下
來之火藥充填於彈殼內，再裝上底火，想試試看是否能發射擊發」，上訴人既以沖天
炮之火藥以改造子彈，依一般社會觀念，上開持有火藥之行為，似為改造子彈之應有
成分，形式上雖有數行為，然上開數行為是否具備吸收關係，似非無研求之餘地。又
上訴人上開改造子彈之行為，究為一次改造完成，抑或分次製造，如為分次製造，其
各次行為在客觀上是否可分暨上訴人是否基於概括之犯意為之，攸關法律之適用，原
判決未詳加調查，明白認定，自不足為適用法律之依據。(二)按槍砲彈藥刀械管制條例
第十九條第一項固規定：犯該條例第七條、第八條、第十一條、第十二條第一項至第
三項、第十三條第一項至第三項之罪，經判處有期徒刑者，應於刑之執行完畢或赦免
後，令入勞動場所強制工作，其期間三年。但按保安處分係對受處分人將來之危險性
所為身體、自由之拘束，以達教化與治療之目的，為刑罰之補充規定。基於保障人權
，此項法律之規定，應受比例原則之規範，使保安處分之宣告與行為人所為行為之嚴
重性，行為人所表現之危險性，及對於行為人未來行為之期待性相當。司法院大法官
會議因而對該規定於八十七年十二月十八日著成釋字第四七一號解釋，明示該條例第
十九條第一項所定，不問行為人有無預防矯治其社會危險性之必要，一律宣付強制工
作三年，致限制其中不具社會危險性之受處分人之身體、自由部分，其所採措施與所
欲達成預防矯治之目的及所需程度，不合憲法第二十三條所定之比例原則，宣告自解
釋例公布之日起不予適用。但就解釋全文觀之，復就同條例第十九條第一項所列舉之
罪釋示，依個案情節審查，若符合比例原則部分，仍適用該條例之規定宣告保安處分
，因之，自該解釋例公布之後，凡在槍砲彈藥刀械管制條例修正公布前，犯該條例第
十九條第一項所列之罪，現仍在審判中之案件，除合於刑法第九十條第一項之情形，
得依該條項宣付保安處分外，均不得宣付強制工作。在該條例修正公布後之犯罪，則
應按個案情節符合比例原則部分，適用該條例宣付保安處分，至於不符合部分而應宣
付保安處分者，則仍應由法院斟酌刑法第九十條第一項規定之要件，依職權為之。原
判決就保安處分之宣告與行為人所為行為之嚴重性，行為人所表現之危險性，及對於
行為人未來行為之期待性，是否相當，未於理由內詳加說明，遽為保安處分之宣告，
亦有理由不備之違法。上訴人上訴意旨指摘原判決不當，尚非全無理由，應認有撤銷
發回更審之原因。至於理由三不另為無罪之諭知部分，因公訴人認與上開論罪科刑部
分，有裁判上一罪之關係，爰一併發回，合予指明。
據上論結，應依刑事訴訟法第三百九十七條、第四百零一條，判決如主文。
中      華      民      國    八十九    年      五      月     十一     日
                              最高法院刑事第十一庭
                                  審判長法官  莊  登  照
                                        法官  洪  明  輝
                                        法官  黃  一  鑫
                                        法官  林  秀  夫
                                        法官  郭  毓  洲
      右正本證明與原本無異
                                              書  記  官
中      華      民      國    八十九    年      五      月     十八     日


司法院資訊處製作；財團法人民間司法改革基金會備份。
